ACORDAO-COMPLETO-2352750

ACÓRDÃO 3060/2019 ATA 14/2019 - SEGUNDA CÂMARA

VISTOS, relatados e discutidos estes autos em que analisam atos de concessão inicial e de alteração de aposentadoria em favor de Delores Pires, ex-servidora da Gerência Executiva do INSS - Belém/PA - INSS/MPS.
ACORDAM os Ministros do Tribunal de Contas da União, reunidos em Sessão da Segunda Câmara, diante das razões expostas pelo Relator, nos termos dos arts. 71, inciso III, da Constituição Federal, 1º, inciso V, e 39, inciso II, da Lei 8.443/1992, e 260 a 262, do Regimento Interno do Tribunal de Contas da União, em:
9.1 considerar ilegais e negar registro aos atos de concessão inicial e de alteração de aposentadoria em favor em favor de Clicia Amarante Monteiro de Araújo (XXX.349.412-XX) , em face de erro no cálculo da proporcionalidade dos proventos;
9.2 dispensar a devolução dos valores indevidamente recebidos de boa-fé, nos termos do Enunciado 106 da Súmula da Jurisprudência do TCU;
9.3 determinar à Gerência Executiva do INSS - Belém/PA - INSS/MPS que:
9.3.1 faça cessar os pagamentos da parcela remuneratória excedente impugnada no presente acórdão, no prazo de quinze dias, a contar da ciência desta deliberação, sob pena de responsabilidade solidária da autoridade omissa, nos termos do art. 19, inciso II, da IN-TCU 78/2018;
9.3.2 encaminhe à interessada cópia dos presentes Acórdão, Relatório e Voto, remetendo a este Tribunal, no prazo de trinta dias a contar da ciência pelo órgão, comprovantes das datas das respectivas ciências;
9.3.3 emita novo ato, livre da irregularidade apontada, no prazo de trinta dias, a contar da ciência deste Acórdão, e o disponibilize a este Tribunal, pelo Sistema e-Pessoal, nos termos do art. 19, § 3º, da Instrução Normativa TCU 78/2018.

Ato de aposentadoria.

Segunda Câmara

Gerência Executiva do Inss - BELÉM/PA - INSS/MPS.

3. Interessados/Responsáveis:
3.1. Interessados: Clicia Amarante Monteiro de Araújo (XXX.349.412-XX)

13.1. Ministros presentes: Ana Arraes (Presidente), Augusto Nardes, Aroldo Cedraz e Raimundo Carreiro (Relator).
13.2. Ministros-Substitutos presentes: Marcos Bemquerer Costa e André Luís de Carvalho.

RAIMUNDO CARREIRO

Trata-se de atos de concessão inicial e de alteração de aposentadoria em favor de Clicia Amarante Monteiro de Araújo, ex-servidora da Gerência Executiva do INSS – Belém/PA-INSS/MPS.
2.	Reproduzo a seguir, com ajustes de forma, o teor principal da instrução conclusiva lavrada no âmbito da Secretaria de Fiscalização de Pessoal (Sefip) , cujas conclusões foram endossadas pela direção da unidade e pelo Ministério Público de Contas (peças 13 a 15) :
2.	Os atos foram submetidos, para fim de registro, à apreciação do Tribunal de Contas da União (TCU) , de acordo com o art. 71, inciso III, da Constituição Federal. O cadastramento e a disponibilização ao TCU ocorreram por intermédio do Sistema de Apreciação e Registro de Atos de Admissão e Concessões, na forma dos arts. 2º, caput e incisos I a VI, e 4º, caput, da Instrução Normativa - TCU 78/2018.
HISTÓRICO
3.	Incialmente, foi autuado no presente processo o ato de alteração de n. de controle 10095268-04-2008-000031-2 (peça 1, p. 2-6) . Esta Secretaria diligenciou a entidade de origem, por meio do ofício SEFIP-D/735, de 25/8/2010, solicitando que fosse esclarecido se o ato incluído no SISAC sob o número 10095268-04-2008-000031-2 era ato inicial ou de alteração. Caso fosse de alteração solicitou-se incluir o ato inicial no Sisac e submetê-lo ao Controle Interno.  A diligência foi recebida em 1/9/2010. O ofício 27.960-TCU/Sefip, de 25/2/2011, reiterou a diligência (peça 1, p. 7-9) . O segundo ofício foi recebido na entidade de origem em 11/3/2011 (peça 1, p. 11) .
4.	A gestora informou, mediante ofício da Seção de Recursos Humanos 0033/2011, de 20/4/2011, que em decorrência de sinistro (incêndio) , ocorrido em 1/8/2010, houve a interdição do prédio pela Defesa Civil e Corpo de Bombeiros do Estado, resultando em dificuldade quanto a falta de acervo do RH. Assim, optou-se por emitir novo ato inicial no Sisac de número de controle 10095268-04-2011-000014-5 (peça 1, p. 10) .
5.	A gestora encaminhou cópia de e-mail, no qual se registra que a alteração foi motivada pela proporcionalização das parcelas recebidas pela servidora (peça 1, p. 16) . Consta nos autos consulta do sistema Siape sobre os dados funcionais da aposentadoria, contracheque da servidora de abril/2011 e o ato inicial cadastrado no Sisac (peça 1, p. 18-23) .
6.	Posteriormente, por meio do ofício 2950/2018-TCU/Sefip, de 29/6/2018, esta Secretaria realizou a oitiva da Sra. Clicia Amarante Monteiro de Araújo, para que se manifestasse sobre a concessão da aposentadoria na proporção de 80% (16/20) , embora o tempo total para a aposentadoria permitisse somente o percentual de 70%, bem como sobre o pagamento dos proventos com vencimento básico na proporção de 75%, e GAE e GDASS pelo valor integral (peça 7) . A interessada tomou ciência da oitiva em 17/7/2018 (peça 8) . 
EXAME TÉCNICO
a) resposta à oitiva
7.	O ofício de oitiva estabeleceu o prazo de 15 dias, a contar do recebimento da notificação, para que a Sra. Clicia Amarante Monteiro de Araújo, se assim desejasse, pudesse manifestar-se quanto à irregularidade listada. Até a presente data, a interessada, embora ciente da oitiva, não se manifestou nos autos (peças 7 e 8) .
8.	No ofício de oitiva alertou-se que a questão estava sendo objeto de exame neste Tribunal, o que poderia resultar no julgamento da referida aposentadoria pela ilegalidade. Ressaltou-se também que a não apresentação da referida manifestação, no prazo fixado, não impediria a apreciação da matéria pelo Tribunal e ensejaria o prosseguimento normal do processo em destaque.
9.	Portanto, considerando-se o tempo decorrido desde o recebimento da comunicação por parte da interessada, é de se presumir que ela decidiu não se manifestar nos autos. Dessa maneira, entende-se cabível a análise e apreciação da matéria constante nos presentes autos, considerando-se atendidos os princípios do contraditório e da ampla defesa.
b) Proporção dos proventos
10.	A servidora Clicia Amarante Monteiro de Araújo aposentou-se, em 19/3/2004, no cargo de técnico do seguro social, com proventos proporcionais a 80%, com base no artigo 8º, §1º, incisos I, alíneas “a” e “b”, e II da Emenda Constitucional 20/1998 (peça 1, p. 18) . 
11.	A diferença entre o ato inicial e o de alteração está nas parcelas constantes no quadro de vantagens. No ato de alteração, consta a vantagem pecuniária individual, cujo valor está corretamente proporcionalizado, e no ato inicial não existe a mencionada parcela. 
12.	A diferença de valores entre as rubricas constantes no ato inicial e de alteração decorre do fato de a unidade jurisdicionada ter registrado no ato inicial os valores constantes no contracheque de abril/2011, embora a aposentadoria tenha sido concedida em 2004 (peça 1, p. 19) . 
13.	Embora nos atos de aposentadoria conste a proporção dos proventos em 80% (16/20) , considerando o tempo total para a aposentadoria de 27 anos, 3 meses e 19 dias, a interessada teria direito a aposentadoria na proporção de apenas 70% (peça 6) .
14.	A Súmula TCU 266 estabelece que as únicas parcelas que integram os proventos e que são isentas de proporcionalização, no caso de aposentadoria proporcional, são a Gratificação Adicional por Tempo de Serviço, a Vantagem Pessoal dos "Quintos" e a vantagem consignada no art. 193 da Lei 8.112/1990 (Acórdão 2411/2006-TCU-Plenário, relator ministro Walton Alencar Rodrigues) .
15.	Em consulta ao contracheque atual da servidora, verifica-se que as rubricas não estão corretamente proporcionalizadas (peça 9) . A servidora ocupa a classe S, nível IV - Intermediário, com jornada de 40 horas. Com base na tabela de remuneração, verifica-se que os proventos atualmente estão na proporção de 75% (inclusive GDASS e GAE) , considerando-se os valores relativos à jornada de 40 horas (peças 5 e 9) .
CONCLUSÃO
16.	Em razão do exposto e tendo em vista as análises realizadas nos atos de concessão de aposentadoria de Clicia Amarante Monteiro de Araújo, verifica-se que os atos estão ilegais, em razão da proporção incorreta dos proventos (75%) , que deveria ser de 70%.
PROPOSTA DE ENCAMINHAMENTO
17.	Ante o exposto, conforme o preceituado no artigo 71, inciso III, da Constituição Federal de 1.988; c/c os artigos. 1º, inciso V, e 39, inciso II, da Lei nº 8.443/1992, c/c os artigos 1º, inciso VIII, 260, §§ 1º e 4º, do Regimento Interno/TCU, e tomando por base as informações prestadas pelo órgão de controle interno e as verificações feitas pela unidade técnica, na forma prevista no artigo 260, caput, do referido Regimento, propõe-se: 
	a) considerar ilegais e negar o registro dos atos de concessão inicial e de alteração de aposentadoria de Clicia Amarante Monteiro de Araújo (CPF XXX.349.412-XX) , em razão da proporção incorreta dos proventos;
 b) dispensar o ressarcimento das quantias indevidamente recebidas de boa-fé, nos termos da Súmula TCU 106;
 c) determinar à Gerência Executiva do INSS – Belém/PA-INSS/MPS que adote medidas para:
            	    c.1) no prazo de quinze dias, fazer cessar os pagamentos decorrentes dos atos impugnados por esta Corte de Contas, sob pena de responsabilidade solidária da autoridade administrativa omissa, nos termos do art. 262 do Regimento Interno/TCU;
	    c.2) no prazo de trinta dias, emita novo ato, livre da irregularidade apontada, e o submeta ao TCU pelo Sistema e-Pessoal, nos termos dos arts. 262, § 2º, do Regimento Interno desta Corte e 19, § 3º, da Instrução Normativa TCU 78/2018;
    c.3) dar ciência, no prazo de 15 (quinze) dias, do inteiro teor desta deliberação à interessada, alertando-a de que o efeito suspensivo proveniente da interposição de eventuais recursos junto ao TCU não a exime da devolução dos valores percebidos indevidamente após a respectiva notificação, caso esses não sejam providos; e
                       c.4) encaminhar ao Tribunal, no prazo de 30 (trinta) dias contados da ciência da decisão, documento apto a comprovar que a interessada tomou conhecimento do acórdão.
É o Relatório.

não há

Procurador Sergio Ricardo Costa Caribé.

APOSENTADORIA. GE-INSS-BELÉM/PA. ERRO NA PROPORCIONALIZAÇÃO DOS PROVENTOS. ILEGALIDADE. NEGATIVA DE REGISTRO. SÚMULA 106. DETERMINAÇÕES. CIÊNCIA.

APOSENTADORIA (APOS)

Secretaria de Fiscalização de Pessoal (SEFIP).

Trata-se de atos de concessão inicial e alteração de aposentadoria em favor de Clicia Amarante Monteiro de Araújo, em que foram identificadas irregularidades no cálculo da proporção dos proventos.
2.	        Em face do decurso de mais de cinco anos desde a disponibilização do ato a este Tribunal, foi franqueado o direito de defesa à interessada, que deixou passar in albis o prazo concedido.
3.	        A concessão fundamentou-se nas disposições do artigo 8º, §1º, incisos I, alíneas “a” e “b”, e II da Emenda Constitucional 20/1998, contabilizando-se apenas o tempo de serviço anterior à Emenda Constitucional 41/2003, que revogou o referido artigo, verbis: 
Art. 8º - Observado o disposto no art. 4º desta Emenda e ressalvado o direito de opção a aposentadoria pelas normas por ela estabelecidas, é assegurado o direito à aposentadoria voluntária com proventos calculados de acordo com o art. 40,  § 3º, da Constituição Federal, àquele que tenha ingressado regularmente em cargo efetivo na Administração Pública, direta, autárquica e fundacional, até a data de publicação desta Emenda, quando o servidor, cumulativamente:                  	I - tiver cinqüenta e três anos de idade, se homem, e quarenta e oito anos de idade, se mulher;      II - tiver cinco anos de efetivo exercício no cargo em que se dará a aposentadoria;                                       (...)              § 1º - O servidor de que trata este artigo, desde que atendido o disposto em seus incisos I e II, e observado o disposto no art. 4º desta Emenda, pode aposentar-se com proventos proporcionais ao tempo de contribuição, quando atendidas as seguintes condições         I - contar tempo de contribuição igual, no mínimo, à soma de:                                 	a) trinta anos, se homem, e vinte e cinco anos, se mulher; e                            b) um período adicional de contribuição equivalente a quarenta por cento do tempo que, na data da publicação desta Emenda,  faltaria para atingir o limite de tempo constante da alínea anterior;
                   II - os proventos da aposentadoria proporcional serão equivalentes a setenta por cento do valor máximo que o servidor poderia obter de acordo com o "caput", acrescido de cinco por cento por ano de contribuição que supere a soma a que se refere o inciso anterior, até o limite de cem por cento.  (Grifei) .
4.	Com base nesse fundamento constitucional e na jurisprudência sedimentada desta Corte de Contas, a instrução da unidade técnica teceu as seguintes análises para concluir pela negativa de registro a ambos os atos (inicial e alteração) :
10.	A servidora Clicia Amarante Monteiro de Araújo aposentou-se, em 19/3/2004, no cargo de técnico do seguro social, com proventos proporcionais a 80%, com base no artigo 8º, §1º, incisos I, alíneas “a” e “b”, e II da Emenda Constitucional 20/1998 (peça 1, p. 18) . 
11.	A diferença entre o ato inicial e o de alteração está nas parcelas constantes no quadro de vantagens. No ato de alteração, consta a vantagem pecuniária individual, cujo valor está corretamente proporcionalizado, e no ato inicial não existe a mencionada parcela. 
12.	A diferença de valores entre as rubricas constantes no ato inicial e de alteração decorre do fato de a unidade jurisdicionada ter registrado no ato inicial os valores constantes no contracheque de abril/2011, embora a aposentadoria tenha sido concedida em 2004 (peça 1, p. 19) . 
13.	Embora nos atos de aposentadoria conste a proporção dos proventos em 80% (16/20) , considerando o tempo total para a aposentadoria de 27 anos, 3 meses e 19 dias, a interessada teria direito a aposentadoria na proporção de apenas 70% (peça 6) .
14.	A Súmula TCU 266 estabelece que as únicas parcelas que integram os proventos e que são isentas de proporcionalização, no caso de aposentadoria proporcional, são a Gratificação Adicional por Tempo de Serviço, a Vantagem Pessoal dos "Quintos" e a vantagem consignada no art. 193 da Lei 8.112/1990 (Acórdão 2411/2006-TCU-Plenário, relator ministro Walton Alencar Rodrigues) .
15.	Em consulta ao contracheque atual da servidora, verifica-se que as rubricas não estão corretamente proporcionalizadas (peça 9) . A servidora ocupa a classe S, nível IV - Intermediário, com jornada de 40 horas. Com base na tabela de remuneração, verifica-se que os proventos atualmente estão na proporção de 75% (inclusive GDASS e GAE) , considerando-se os valores relativos à jornada de 40 horas (peças 5 e 9) .
5.	Segue-se a conferência dos cálculos da proporcionalidade dos proventos, segundo as regras estabelecidas no precitado art. 8º da Emenda Constitucional 20/1998 (peça 6) :  
5.	De acordo com os cálculos efetuados pela Sefip, o tempo de contribuição passível de contabilização para a incidência do art. 8º da EC 20/98 não permite o verificado acréscimo na base de proporcionalidade dos proventos, inicialmente, de 70% para 80%, depois, para 75%. 
6.	Diante dessas evidências, acolho os pareceres uniformes, para considerar ilegal e negar registro aos atos sob exame, acolhendo, com ajustes de forma, a proposta de encaminhamento formulada pela Sefip.
	Do exposto, VOTO por que seja aprovado o Acórdão que ora submeto a este Colegiado.
 
TCU, Sala das Sessões Ministro Luciano Brandão Alves de Souza, em 7 de maio de 2019.
RAIMUNDO CARREIRO 
Relator